【裁判字號】    88,簡上,117
【裁判日期】    890712
【裁判案由】    分配表異議之訴
【裁判全文】
臺灣嘉義地方法院民事判決  八十八年度簡上字第一一七號
    上  訴  人  甲○○
    被上訴人    保證責任嘉義市第二信用合作社
    法定代理人  乙○○
    訴訟代理人  洪森川律師
    複代理人    洪千雅律師
                丙○○      住.
右當事人間分配表異議之訴事件，上訴人對於中華民國八十八年九月二十三日本院八
十八年度簡字第七號第一審判決提起上訴，本院判決如左：
    主    文
原判決除確定部分外廢棄。
本院八十七年度執字第二三二六號強制執行事件，就八十八年六月十日之分配表中債
務人黃承敏所有如附表所示之增建部分一六八六棟次建物地面層及二層所賣得之價金
新台幣玖拾萬肆仟柒佰陸拾柒元，不准被上訴人列為分配表中之優先權優先受償。
第一、二審訴訟費用（確定部分除外）由被上訴人負擔。
    事    實
甲、上訴人方面：
一、聲明：如主文第一、二項所示。
二、陳述：除與原審判決書所載者相同，茲予引用外，補稱：
（一）原判決認「依據辦理強制執行事件應行注意事項第四十二項第三款後段之解釋
      ，建築物設定抵押權後，抵押人於原建築物再行擴建或增建者，若係因添附而
      成為抵押物之一部分，該部分為抵押權標的物範圍，執行法院應一併拍賣之，
      且抵押權人就擴建或增建部分，亦有優先受償之權。」然查辦理強制執行事件
      應行注意事項第四十二項第三款係「但抵押權人就營造、擴建或增建部分無優
      先受償之權」，是原判決誤引法令。又最高法院五十三年八月十八日五十三年
      度第四次民刑庭總會決議，亦認增建部分不在抵押權範圍之內，是原判決就上
      開有利於上訴人證物棄而論，顯有不當。
（二）原判決另認如附表所示之第一、二層顯不具有獨立性，然第一、二層其建築基
      地係在法定空地上跨建在嘉義市○○段一五００─四號及一五０三號土地上，
      並於設定抵押權後由原所有權人黃承敏所建，該建物之基地一五０三號非黃承
      敏抵押之土地，且該增建部分一層面積為九八．四五平方公尺，較之抵押之房
      屋七一．七一平方公尺大、二層面積一０八．九一平方公尺，亦較抵押房屋六
      一．一四平方公尺寬廣，雖增建部分一、二樓相互打通，並無另設磚牆隔離，
      然此係因原所有人圖其利用方便。縱第三層四八．八七平方公尺之建物，係建
      築於原建物建號二三０之三樓，無獨立對外通道，非經原建築物樓梯下樓無法
      與外界之交通，為原建物之附屬物，但就一、二層樓而言，一樓設有電動鐵門
      ，一、二樓有直通之樓梯，不必經過原建物即可由外直達二樓，既有獨立門窗
      及對外連絡通路，自應獨立建物，非附合或附屬原建物，而非抵押權效力所及
      ，原判決漏審酌於此，其判決理由不備。
三、證據：除援用原審之立證方法外，提出相片二張、本院執行處通知一份為證，並
    聲請履勘現場。
乙、被上訴人方面：
一、聲明：駁回上訴。
二、陳述：除與原審判決書所載者相同，茲予引用外，補稱：
（一）增建部分為原抵押物之從物或附屬物，均為抵押權效力所及，抵押權人就該部
      分拍賣所得之價金仍得優先受償（最高法院八十八年度台上字第八五四號判決
      參照），按抵押權之效力及於抵押物之從物與從權利，民法第八百六十二條定
      有明文，另按辦理強制執行事件應行注意事項第四十二（三）之反面解釋，若
      增建或擴建部分已經成為抵押物之從物或因添附而成為抵押物之一部，則該部
      分拍賣所得之價金，抵押權人仍得優先受償。而民法第六十八條所謂從物，係
      指獨立之物，且常助主物之效用，而同屬一人者，所謂常助主物之效用，應以
      輔助主物之經濟目的，與之相依為用，客觀上具恆久之功能性關連，而居於從
      屬關係。
（二）次按抵押人於原有建築物之外另行增建者，如增建部分與原有建築物無任何可
      資區別之標識存在，而與之作為一體使用者，因不具構造上及使用上之獨立性
      ，自不得獨立為物權之客體，原有建築物所有權範圍因而擴張，以原有建築物
      為擔保之抵押權範圍亦因而擴張。倘增建部分使用上不具獨立性者，則成為抵
      押物之附屬物，其所有權將因原建築物範圍擴張而歸於消滅（最高法院八十八
      年度台上字竹八五號判決參照）。依勘驗結果，上訴人亦指稱該指定標的物業
      經拍定人再行裝潢隔間，該現場已與拍定前不同，參酌原審勘驗現場時訊問證
      人即系爭建物之拍定人李調平，其證稱當次勘驗時之構造就是拍賣標的物之構
      造，本件拍定點交後，並沒有另外重新改變原有建物或增建部分之構造。足見
      本件拍定物之增建部分是否具有構造上及使用上之獨立，應以原審至現場之勘
      驗結果為斷。依原審至現場之勘驗結果原該增建物之一樓房間Ａ部分已與原
      建物之一樓部分打通，並無另設磚牆再予區隔。原該增建物之二樓部分，如
      附圖房間Ｃ的浴室銜接該增建部分二樓之洗衣間後，亦可經由樓梯間至二樓各
      房間。另二樓所增建之房間（如附圖Ｄ），亦已將原有建築物及增建部分打通
      。原該增建物之三樓部分，非經由原建物之樓梯下樓無法與外界相通。
（三）由原審現場勘驗結果可知該增建部分或因與原建物無明顯區隔而附合成為原建
      物之一部分，該增建部分已經成為原建物之從物或附屬物，惟論其係屬於從物
      或附屬物，均為抵押權效力所及。綜上所述，原審認為臺灣嘉義地方法院民事
      執行處八十七年度執字竹二三二六號執行事件，將該增建部分一併拍賣，並將
      拍賣所得價金優先分配予第一順位之被上訴人，並無違誤，而將上訴人之訴駁
      回，原審判決並無違失，自應予以維持。
三、證據：援用原審之立證方法。
丙、本院依職權調本院八十七年度執字第二三二六號強制執行卷。
    理    由
一、本件上訴人起訴主張：本院八十七年度執字第二三二六號債務執行事件所拍賣債
    務人即訴外人黃承敏所有之不動產中，如附表所示之一六八六棟次增建物之地面
    層、二層，係債務人於設定抵押權後再於原建築物旁之法定空地所增建，該增建
    物一、二樓面積均較原設定抵押權之建物大，其一樓設有電動鐵捲門，一、二樓
    有直通之樓梯，不必經過原建物即可由外直達二樓，有獨立之樑柱、頂樓陽台、
    房間、浴室等，應為獨立建物，而非附合或附屬於原建物，其一、二層樓尾部與
    原建物相打通部分僅因同一人所有，為圖利用之便利而設，不礙其獨立性，故該
    增建物並非抵押權效力所及，抵押權人就該增建部分自無優先受償之權，乃本院
    民事執行處竟認該增建部分為抵押權效力所及，而將該增建部分拍賣所得價金一
    百一十一萬八千元，優先分配予第一順位之被上訴人，上訴人對此分配表自難同
    意，爰起訴求為判決本院八十七年度執字第二三二六號債務執行事件，被上訴人
    就債務人黃承敏所有如附表所示建物地面層、二層建物之拍賣所得價金不得優先
    受償等語（上訴人於原審原求為判決被上訴人就附表所示建物地面層、二層及三
    層之拍賣所得價金不得優先受償，原審駁回上訴人之訴，上訴人上訴後已於八十
    九年五月三日具狀就附表所示建物中之第三層面積四八．八七平方公尺撤回上訴
    ，是附表所示建物第三層部分業經上訴人撤回上訴而確定，不在本審審理範圍）
    。
二、被上訴人則以：本件本院民事執行處原定分配期日為民國（下同）八十八年六月
    二十四日，而上訴人之起訴日期則為八十八年七月二十二日，上訴人提起本件訴
    訟倘已逾期，請駁回其訴；又附表所示之增建物依原審至現場勘驗之結果，原該
    增建物之一樓房間Ａ部分已與原建物之一樓部分打通，並無另設磚牆再予區隔、
    該增建物之二樓部分，可經由如附圖房間Ｃ之浴室銜接洗衣間後，亦可經由樓梯
    間至原建物二樓各房間，另二樓所增建之房間（如附圖Ｄ），亦已將原有建築物
    及增建部分打通，足證該增建部分因與原建物無明顯區隔而附合成為原建物之一
    部分，已成為原建物之從物或附屬物，系爭增建物既不能作為獨立之不動產，且
    債務人未為保存登記，自應屬抵押權效力所及，上訴人之主張為無理由等語，資
    為抗辯。
三、經查，訴外人黃承敏所有坐落嘉義市○○段一五００之四地號土地及其地上原有
    建物即建號二三０號（門牌號碼嘉義市○○路一六二巷一一五弄一號，地面層七
    一．七一平方公尺及二層面積六一．一四平方公尺），於八十一年十一月三日設
    定本金最高限額四百八十萬元之第一順位抵押權於被上訴人，上開土地及原有建
    物二三０號、原有建物二三０號三樓之增建物（面積四八．八七平方公尺）及建
    號一六八六號棟次之增建物（包括地面層面積九八．四五平方公尺、二層面積一
    ０八．九一平方公尺等，詳如附表所示），經本院八十七年度執字第二三二六號
    強制執行事件查封拍賣，並制作分配表實行分配，上訴人之債權額為四十二萬二
    千四百元，附表所示之增建部分賣得價金一百十一萬八千元，上訴人就本院民事
    執行處之分配表聲明異議，主張被上訴人就附表所示之增建部分地面層及二層所
    賣得之價金無優先受償權，惟被上訴人並不表同意等事實，有土地及建物登記簿
    謄本各一份、本院執行筆錄、嘉義市地政事務所所檢送嘉義市○○段一五００─
    四、一五０三號地上建物測量成果圖影本四份、拍賣結果及分配表一份附於本院
    八十七年度執字第二三二六號強制執行卷可稽，業據本院調閱該號卷核閱屬實，
    復為兩造所不爭，堪信為真實。
四、按聲明異議人未於分配期日起十日內，向執行法院為提起分配表異議之訴之證明
    者，視為撤回其異議之聲明，上述期間，於強制執行法第四十條之一有反對陳述
    之情形，自聲明異議人受通知之日起算，強制執行法第四十一條第三、四項分別
    定有明文。查本院八十七年度執字第二三二六號債務執行事件，本院民事執行處
    原定八十八年六月二十四日實行分配，上訴人並已於該分配期日前（八十八年六
    月二十一日）具狀聲明異議到院，惟被上訴人迄該分配期日得知上訴人所提異議
    後，始為反對該異議之陳述，而分配期日當天，上訴人並未到場，是上訴人必俟
    收受本院民事執行處所為通知後始能知悉上情，果爾，上訴人應為起訴證明之十
    日期間，即應自其收受本院民事執行處通知之日起算。本件上訴人係於八十八年
    七月十六日收受本院民事執行處所為上開通知，有送達證書一份附於八十七年度
    執字第二三二六號債務執行事件案卷內可稽，上訴人於八十八年七月二十二日提
    起本件分配表異議之訴，亦有本院收文章所蓋之日期在卷可憑（原審卷），上訴
    人提起本件分配表異議之訴，尚未逾十日之法定期間，合先敘明。
五、按土地或建築物設定抵押權後，抵押人於土地上營造建築物或於原建築物再行擴
    建或增建者，除應認為係抵押物之從物，或因添附而成為抵押物之一部者外，執
    行法院於必要時得就原設定抵押權部分及其營造、擴建或增建部分分別估定價格
    ，並核定其拍賣最低價額後一併拍賣之。但抵押權人就營造、擴建或增建部分，
    無優先受償之權，辦理強制執行事件應行注應事項第四十二項第三款定有明文。
    蓋所有人於原有建築物之外另行增建者，如增建部分與原有建築物無任何可資區
    別之標識存在，而與之作為一體使用者，因不具構造上及使用上之獨立性，自不
    得獨立為物權之客體，原有建築物所有權範圍因而擴張，以原有建築物為擔保之
    抵押權範圍亦因而擴張。倘增建部分於構造上及使用上已具獨立性，即為獨立之
    建築物；苟其常助原有建築物之效用，而交易上無特別習慣者，即屬從物，依民
    法第八百六十二條第一項之規定，為抵押權之效力所及。若增建部分已具構造上
    之獨立性，但未具使用上之獨立性而常助原有建築物之效用者，則為附屬物，其
    使用上既與原有建築物成為一體，其所有權應歸於消滅；被附屬之原有建築物所
    有權範圍，則因二所有權歸於一所有權而擴張，抵押權之範圍亦因而擴張。是從
    物與附屬物雖均為抵押權之效力所及，惟兩者在概念上仍有不同，未可混為一談
    。準此，被上訴人就附表所示地面層及二層建物（下稱系爭增建物）是否得優先
    受償，端視該增建部分是否為原有建物抵押權效力所及，而判斷該系爭增建物是
    否為抵押權效力所及，則視該增建物是否具有構造上及使用上之獨立性，如未具
    構造上及使用上之獨立性，為原建物所有權之擴張，自為抵押權效力所及；如已
    具構造上及使用上之獨立性，而為原建物之從物，仍為抵押權效力所及；如已具
    構造上之獨立性，但未具使用上之獨立性，為原建物之附屬物，亦為抵押權效力
    所及。查系爭增建物為訴外人即債務人為黃承敏於原有建物設定抵押權予被上訴
    人後所增建，此為兩造所不爭，據證人即系爭增建物之拍定人李調平證稱：本院
    勘驗時所看見之構造，就是拍賣標的物的構造，本件拍定點交後，並沒有另外重
    新改變原有建物或增建部分之構造等語，惟就上訴人上訴後，本院到場履勘，其
    內部隔間情形已稍有不同，有勘驗筆錄附卷可稽，是被上訴人主張判斷系爭增建
    物是否具構造上及使用上之獨立性，應以原審履勘情形為準，自屬有理。就該增
    建物之整體結構而言，為鐵骨造之住房，分地面層、二層，與原有建物係鋼筋混
    凝土磚造之建材不同（詳債務人與被上訴人之抵押權設定契約書），外觀上所貼
    磁磚、建築式樣亦不相牟，兩者顯有所區隔；且該增建物之一樓部分設有可供出
    入之鐵捲門逕與外界交通，其大小足供自小客車進入，自該鐵捲門進入該建物地
    面層後，左側有寬敞實用之樓梯可供上下樓，並非得藉由原建物之樓梯上下樓，
    此經原審到場勘驗屬實，有勘驗筆錄、現場圖及現場照片二十五張附於一審卷可
    稽，足見該增建物實已具構造上及使用上之獨立性。其次，系爭增建物地面層、
    二層面積分別為九八．四五、一０八．九一平方公尺，較原設定抵押之建物之地
    面層、二層面積七一．七一、六一．一四平方公尺為大，且該增建物之地面層設
    有房間、廚房流理台，二層設有房間、浴室及洗衣間（見一審卷二十七頁至三十
    頁勘驗筆錄及附圖、現場照片），已能獨立供居住使用，非屬於常助原建物使用
    之從物或附屬物。至於增建物一、二樓縱有與原增定抵押權之建物相互打通之情
    形，然此係因原建物與增建物當時同屬訴外人黃承敏所有，該原所有人為圖利用
    方便所為，並非不能回復原狀，且此於社會上買受相鄰二間公寓之情形亦時有所
    見，尚無礙於系爭增建物構造上及使用上之獨立性，上訴人主張該增建物非抵押
    權效力所，依前開說明，應屬有據。被上訴人一面主張該增建物因與原建物無明
    顯區隔而附合成為原建物之一部分，又主張該增建部分為原建物之從物或附屬物
    ，混淆從物與附屬物之概念，尚非可採。
六、按土地所有人於設定抵押權後，在抵押之土地上營造建築物者，抵押權人於必要
    時，得將其建築物與土地併付拍賣。但對於建築物之價金，無優先受清償之權，
    民法第八百七十七條定有明文。又依前開辦理強制執行事件應行注應事項第四十
    二項第三款之規定，對於非抵押物之從物，或因添附而成為抵押物之一部之增建
    物，執行法院於必要時固得一併拍賣之，但抵押權人就增建部分，無優先受償之
    權。本件系爭增建物具有構造上及使用上之獨立性，非原設定抵押權建物之從物
    或附屬物，因而非原設定抵押權建物之抵押權效力所及，已如前述，雖系爭增建
    物之基地坐落於嘉義市○○段一五０三、一五００─四地號土地上，而該一五０
    ０─四地號土地於系爭增建物建築前即設定第一順位抵押權予被上訴人，被上訴
    人聲請拍賣該一五００─四地號土地時，執行法院對於系爭增建物必要時得與該
    一五００─四地號土地一併拍賣之，惟依前開規定，抵押權人即被上訴人對於系
    爭增建物並無優先受償之權。綜上所述，上訴人請求本院八十七年度執字第二三
    二六號強制執行事件之分配表中，債務人黃承敏所有之系爭增建物即附表所示一
    六八六棟次建物地面層、二層所賣得價金，被上訴人不得列入優先受償，核屬有
    據，應予准許。惟本件拍賣時將增建之三樓面積四八．八七平方公尺亦列入一六
    八六棟次欄內，未命分別標價，但合併拍賣，依公平客觀比例原則，一、二樓合
    計面積為二０七、三六平方公尺，三樓面積四八．八七平方公尺，合計為二五六
    ．二三平方公尺，其比例為百分之八０．九二七三及百分之一九．０七二七，則
    一、二樓之拍賣價格應為總價一百十一萬八千元之百分之八０．九二七三，即九
    十萬四千七百六十七元，該部分應非抵押權效力所及，宜按全體債權人之債權比
    例分別受償。原判決就此駁回上訴人在原審之訴，尚有未洽，上訴意旨指摘原判
    決為不當求予廢棄，為有理由，應由本院廢棄改判如主文第二項所示。
七、本件事證已明，兩造其餘攻擊防禦方法，經審核結果，均不足以影響判決結果，
    爰不一一論述，併予敘明。
八、據上論結，本件上訴為有理由，依民事訴訟法第四百三十六條之一第三項、第四
    百五十條、第七十八條，判決如主文。
中      華      民      國    八十九    年      七      月     十二     日
~B臺灣嘉義地方法院民事庭
~B    審判長法官  王明宏
~B    法      官  曾文欣
~B    法      官  黃渙文
右為正本係照原本作成。
本判決不得上訴。
中      華      民      國    八十九    年      七      月     十四     日
~B    書  記  官  李宏仁
~F0
~T40
┌─────────────────────────────────────────────────────┐
│附表︰                                                                      八十八年度簡上字第一一七號    │
├─┬─┬──────┬────┬────┬────────────────────────┬───┬───┤
│  │  │            │        │建築式樣│建物面積（單位：平方公尺）                      │      │      │
│編│建│            │        │        ├─┬─┬─┬─┬─┬─┬─┬─┬────────┤權  利│      │
│  │  │            │        │主要建築│地│二│三│  │  │  │  │合│ 附屬建物主要建 │      │      │
│  │  │  建物門牌  │基地坐落│        │  │  │  │  │  │  │  │  │                │      │備  考│
│  │  │            │        │材 料 及│面│  │  │  │  │  │  │  │ 築材料及用途   │      │      │
│號│號│            │        │        │  │  │  │  │  │  │  │  │                │範  圍│      │
│  │  │            │        │房屋層數│層│層│層│  │  │  │  │計│                │      │      │
├─┼─┼──────┼────┼────┼─┼─┼─┼─┼─┼─┼─┼─┼────────┼───┼───┤
│２│一│嘉義市○○路│嘉義市短│鐵骨造、│５│１│７│  │  │  │  │３│一、涼棚鐵骨造18│全部  │      │
│  │六│一六二巷一一│竹段一五│住房    │４│９│８│  │  │  │  │２│.31二、陽台鋼筋 │      │      │
│  │八│五弄一號    │０三、一│        │‧│‧│‧│  │  │  │  │‧│混凝土磚造4.37三│      │      │
│  │六│            │五００之│        │８│８│８│  │  │  │  │６│、陽台鐵骨造11.7│      │      │
│  │棟│            │四地號  │        │９│０│４│  │  │  │  │５│7四、梯間鐵骨造8│      │      │
│  │次│            │        │        │  │１│  │  │  │  │  │２│.39             │      │      │
└─┴─┴──────┴────┴────┴─┴─┴─┴─┴─┴─┴─┴─┴────────┴───┴───┘


司法院資訊處製作；財團法人民間司法改革基金會備份。
